【裁判字號】    97,訴,1547
【裁判日期】    980216
【裁判案由】    拆屋還地
【裁判全文】
臺灣桃園地方法院民事判決              97年度訴字第1547號
原      告  甲○○
訴訟代理人  王如后律師
被      告  丙○○
訴訟代理人  戊○○
被      告  丁○○
訴訟代理人  乙○○
上列當事人間拆屋還地事件，本院於中華民國98年1月19日言詞
辯論終結，判決如下：
    主  文
被告應將坐落桃園縣中壢市○○段第一六五二地號土地內如附圖
所示藍色部分（即編號1652-A）面積一八六平方公尺土地上之地
上物拆除，並將所占用該部分土地交還原告及其他共有人全體。
被告應將坐落桃園縣中壢市○○段第一六五二之十地號土地內如
附圖所示綠色部分（即編號1652-10-A） 面積八一平方公尺、紅
色部分（即編號1652-10-B） 面積四六平方公尺、黃色部分（即
編號1652-10-C） 面積四○平方公尺土地上之地上物拆除，並將
所占用該部分土地交還原告。
訴訟費用由被告連帶負擔。
    事實及理由
一、訴狀送達後，原告不得將原訴變更或追加他訴。但擴張或減
    縮應受判決事項之聲明者，不在此限。民事訴訟法第225 條
    第1 項第3 款定有明文。本件原告起訴時，訴之聲明原為(一)
    被告應將坐落桃園縣中壢市○○段第1652地號土地（下稱系
    爭1652地號土地）內如起訴狀所附圖示編號2 部分土地上之
    建物（面積以實測為準）拆除，並將所占用該部分土地交還
    原告及其他共有人全體；(二)被告應將坐落桃園縣中壢市○○
    段第1652-10 地號土地（下稱系爭1652-10 地號土地）內如
    起訴狀所附圖示編號1 部分土地上之建物（面積以實測為準
    ）拆除，並將所占用該部分土地交還原告；嗣於民國98年1
    月7 日具狀變更聲明為(一)被告應將系爭1652地號土地內如附
    圖所示藍色部分（即編號1652-A）面積186 平方公尺土地上
    之地上物拆除，並將所占用該部分土地交還原告及其他共有
    人全體；(二)被告應將系爭1652-10 地號土地內如附圖所示綠
    色部分（即編號1652-10-A） 面積81平方公尺、紅色部分（
    即編號1652-10-B） 面積46平方公尺、黃色部分（即編號16
    52-10-C） 面積40平方公尺土地上之地上物拆除，並將所占
    用該部分土地交還原告。核屬減縮應受判決事項之聲明，自
    應准許。
二、原告主張：
(一)、坐落分割前地號為桃園縣中壢市○○段第1652地號土地（下
    稱系爭分割前之土地），原為原告之被繼承人張勝源所有；
    張勝源於日據時代即無償同意被告丁○○及被告丙○○之被
    繼承人張勝棟在該土地內建造房屋使用，該土地上因而建有
    如附圖紅色實線所示之建物（下稱系爭房屋），並為被告丁
    ○○、丙○○所有。
(二)、嗣於92年間，張勝源之繼承人之一張鑑忠就系爭分割前之土
    地提起分割共有物之訴，經本院判決准予原物分割（本院92
    年度訴字第1896號），其中分割後之系爭1652-10 地號土地
    ，由訴外人張金溢取得；分割後之系爭1652地號土地，則由
    原告（應有部分60分之1） 、訴外人張金溢（應有部分3 分
    之1） 張鑑芳（應有部分12分之1） 、張玉連（應有部分12
    分之1） 、張鑑煜（應有部分9 分之1） 、張鑑忠（應有部
    分9 分之1） 、張琪琪（應有部分60分之1） 、林金蓮（應
    有部分10分之1） 、張文聖（應有部分60分之1） 、張碧珍
    （應有部分60分之1） 、李秀菊（應有部分18分之1） 、邱
    秀玉（應有部分18分之1） 維持共有。嗣原告又於97年6 月
    6 日另向訴外人張金溢購買系爭1652-10 地號地土地全部及
    系爭1652地號土地應有部分3 分之1 ，並於同年6 月27日完
    成所有權移轉登記，是原告業已取得系爭1652-10 地號土地
    所有權全部及系爭1652地號土地應有部分60分之21。
(三)、今系爭房屋屋齡已有75年，並有多處毀損，已不適居住，且
    該屋本身已無經濟價值，故前開借貸目的已使用完畢。原告
    並已於94年4 月20日以存證信函向被告表示終止借貸關係，
    請求返還系爭土地（即系爭系爭1652、1652-10 地號土地）
    ，至今均未返還，即屬無權占用系爭土地，經實測系爭建物
    分別占用系爭1652地號土地如附圖所示藍色部分（即編號16
    52-A）面積186 平方公尺；占用系爭1652-10 地號土地如附
    圖所示綠色部分（即編號1652-10-A） 面積81平方公尺、紅
    色部分（即編號1652-10-B） 面積46平方公尺、黃色部分（
    即編號1652-10-C） 面積40平方公尺。爰依民法第767 條規
    定，請求被告將該部分土地上之地上物拆除，並將所占用之
    土地交還予原告及其他共有人全體等語。
(四)、並聲明：被告應將系爭1652地號土地內如附圖所示藍色部分
    （即編號1652-A）面積186 平方公尺土地上之地上物拆除，
    並將所占用該部分土地交還原告及其他共有人全體；被告應
    將系爭1652-10 地號土地內如附圖所示綠色部分（即編號16
    52-10-A） 面積81平方公尺、紅色部分（即編號1652-10-B
    ）面積46平方公尺、黃色部分（即編號1652-10-C） 面積40
    平方公尺土地上之地上物拆除，並將所占用該部分土地交還
    原告。
三、被告則均以：系爭分割前之土地雖原為張勝源所有，然有於
    日據時代起即同意被告丁○○及被告丙○○之父張勝棟在該
    土地上建造房屋，因而建有系爭房屋，是兩造間自應受該使
    用借貸關係之拘束，原告請求返還土地，即屬無據；且張勝
    源曾於38年間提供分割前之系爭土地予被告丁○○及張勝棟
    辦理地上權登記，僅因登記時誤載基地地號，致未辦理登記
    ，然此已足認被告乃有權占用系爭土地等語，資為抗辯。並
    聲明：原告之訴駁回。
四、原告主張系爭分割前之土地原為原告之被繼承人即訴外人張
    勝源所有，有於日據時代無償借予被告丁○○及被告丙○○
    之被繼承人張勝棟興建系爭房屋；而系爭1652-10 、1652地
    號土地，均係分割自系爭分割前之土地，原係因上開繼承及
    買賣等原因而取得系爭1652-10 地號土地所有權及系爭1652
    地號土地應有部分60分之21，經實測系爭房屋占用位置及面
    積如附圖所示等情，為被告所不爭執，並有土地登記謄本、
    房屋稅籍證明書在卷可稽，復經本院會同桃園縣中壢地政事
    務所人員為現場勘驗明確，並製有複丈成果圖附卷為憑，應
    認屬實。
五、原告另主張被告所有系爭房屋乃無權占用系爭土地等情，則
    為被告所否認，並以前揭情詞置辯，是本件應審究者即為被
    告所有系爭房屋有無占用原告所有系爭土地之正當權源？經
    查：
(一)、按使用借貸未定有期限而定有使用之目的者，應於其使用完
    畢時返還之，但經過相當時期，可推定借用物已使用完畢，
    貸與人亦得為返還之請求，民法第470 條第1 項後段定有明
    文。準此，借地造屋未定有期限者，法院應斟酌房屋之種類
    、品質及經過時期並一切情形，以定其使用土地是否已完畢
    ，不能一概認為必須俟房屋毀壞至不堪使用之時，始得謂依
    借貸目的已使用完畢，如該房屋已逾行政院頒布之固定資產
    耐用年數表所載房屋之耐用年數，屋齡已久，且原貸與之情
    事已有變更，應認借貸目的已使用完畢（最高法院94年台上
    字第1717號判決意旨參照）。
(二)、系爭分割前之土地原為原告之被繼承人即訴外人張勝源所有
    ，有於日據時代無償借予被告丁○○及被告丙○○之被繼承
    人張勝棟興建系爭房屋，已如前述；則張勝源與丁○○、張
    勝棟間，就系爭土地所成立者，乃未定期限而以借地造屋為
    目的之使用借貸契約已明。又原告係因繼承而取得系爭1652
    地號土地應有部分60分之1 ；另因買賣而取得系爭1652地號
    土地應有部分60分之20及系爭1652-10 地號土地所有權全部
    ，亦如前述；且原告就其因買賣所取得之土地部分，有於買
    賣前即已知悉該等土地有前開借貸關係存在之事實，亦不爭
    執，是不論原告取得該等土地之原因為繼承或買賣，其得否
    請求被告返還所占用之系爭土地，即應以兩造間就系爭土地
    之使用借貸契約之使用目的是否業已完畢為前提，亦應敘明
    。
(三)、系爭建物為土磚造之老舊房屋，屋頂瓦片多處已毀損改覆蓋
    鐵皮，牆壁因風雨侵蝕，已有多處龜裂痕跡，甚至為防房屋
    倒塌，且有使用木柱支撐，部分並經以鐵皮補強之情事，除
    有前引勘驗測量筆錄及現場照片在卷可參外，亦為兩造所不
    爭執；而行政院頒布之固定資產耐用件數表所載加強磚造房
    屋之耐用年數規定僅為35年，系爭建物建造時間，不論依原
    告所主張之75年，或被告所自承之38年左右，均顯已逾使用
    年限35年；甚至，系爭建物係經系爭土地原所有人張勝源同
    意使用系爭土地，惟張勝源業已死亡，上開因張勝源與被告
    間之情誼而建屋於系爭土地無償使用借貸之情事顯已變更，
    是系爭建物或如被告所稱仍可供居住使用，但衡諸借貸關係
    為排除他人使用之特性，若任令土地所有權人永遠忍受不能
    使用系爭基地，不只有悖常情，亦與當初張勝源同意使用系
    爭基地之初衷相違背，綜上各端，足認兩造間就系爭土地之
    使用借貸契約之使用目的已經完畢，原告亦已據此終止兩造
    間之使用借貸契約，亦為兩造所不爭執，此外，被告亦未舉
    證證明其有何其他繼續占有系爭土地之正當權源，其繼續占
    有系爭土地即屬無權占有已明，被告辯稱系爭使用借貸契約
    目的未達，原告不得請求返還土地云云，即非可採。
(四)、被告雖又辯稱：訴外人張勝源於38年間曾有提供系爭分割前
    之土地予丁○○及張勝棟辦理地上權登記，僅因登記時誤載
    基地地號，致未辦理登記，然亦足認被告乃有權占用系爭土
    地云云，此部分除未經被告舉證以實其說，尚難盡信外，且
    按地上權為物權，依民法第758 條及第772 條準用第769 條
    或770 條之規定，須經登記，始取得該物權。否則如尚未登
    記為地上權人而未取得地上權，即不得對抗土地所有權人依
    法行使之物上請求權。本件系爭土地未經任何地上權登記，
    有開土地登記謄本在卷可佐，且為兩造所不爭執，縱如被告
    所稱原土地所有權人張勝源曾有設定地上權予丁○○及張勝
    棟之意，然既未經登記，自不得對抗土地所有權人依法行使
    之物上請求權。被告此部分所辯，亦難為其有利之認定。
六、按所有人對於無權占有或侵奪其所有物者，得請求返還之；
    各共有人對於第三人，得為共有人全體之利益，請求回復共
    有物，民法第767 條、第821 條分別定有明文。所謂無權占
    有，係指所有權人行使其物上請求權時，占有人之占有並無
    正當權利，或其占有權利於斯時已歸消滅而言。原告為系爭
    1652地號土地共有人之一；為系爭1652-10 地號土地所有權
    人，而該等土地雖曾無償借予被告建造系爭房屋使用，然其
    使用目的業已完畢，原告又已發函表示終止兩造間之使用借
    貸契約而請求被告返還土地，被告亦無法提出其他積極證據
    ，足資證明其占有系爭土地之合法權源，自屬無權占有。從
    而，原告本於所有權人之物上請求權，請求判決如主文第1
    項、第2 項所示，為有理由，應予准許。
七、本件事證已臻明確，兩造其餘攻擊防禦方法暨聲明所用之證
    據，經審核與本件判決之結果均不生影響，無再予逐一論述
    之必要，併此敘明。
八、結論：本件原告之訴為有理由，依民事訴訟法第85條第2項
    ，判決如主文。
中    華    民    國    98    年    2     月    16    日
                  民事第二庭    法  官  尹  良
以上正本係照原本作成
如對本判決上訴，須於判決送達後20日內向本院提出上訴狀
中    華    民    國    98    年    2     月    16    日
                                書記官  陳美宜


司法院資訊處製作；財團法人民間司法改革基金會備份。
